臺灣新竹地方法院民事判決　　　　　　 　92年度訴字第520號
原　　　告　丁○○
訴訟代理人　戊○○
被　　　告　丙○○
　　　　　　甲○○
上列當事人間請求返還價金事件，本院於96年9月27日辯論終結
，判決如下：
    主　　　文
原告之訴及假執行之聲請均駁回。
訴訟費用由原告負擔。
    事實及理由
壹、程序部分：
（一）按因契約涉訟者，如經當事人定有債務履行地，得由該履
      行地之法院管轄。民事訴訟法第12條訂有明文。查本件原
      告與被告甲○○於辯論期日到庭自承契約履行地位在新竹
      ，有民國（下同）92年8 月14日言詞辯論筆錄在卷可按，
      是本件被告之住所雖非在本院轄區，惟按上開說明，本院
      對本件訴訟自有管轄權，合先敘明。
（二）按送狀送達後，原告不得將原訴變更或追加他訴，但請求
      之基礎事實同一者，及擴張或減縮應受判決事項之聲明者
      ，不在此限。民事訴訟法第255條第1項第2、3款定有明文
      。查原告原以其與戊○○受乙○○、甲○○、丙○○詐欺
      向該三人購入偽畫三幅而起訴請求乙○○、甲○○、丙○○返還新臺幣（下同）582萬2千元，嗣於訴訟進行中，撤
      回戊○○之起訴，及撤回對乙○○之起訴，並改依買賣契
      約請求：(1)被告丙○○應給付原告40萬元，及自本院94年
      12月15日準備程序筆錄送達被告丙○○之翌日起至清償日
      止，按週年利率5%計算之利息；(2)被告甲○○應給付原告
      413萬4千元，及自本院94年12月15日準備程序筆錄送達被
      告丙○○之翌日起至清償日止，按週年利率5%計算之利息
      ；(3)願供擔保，請准宣告假執行（詳本院卷第89、 256、
      161、177、214-215 頁）。其請求之基礎事實均為買賣關
      係，核屬同一之基礎事實，及係減縮應受判決事項之聲明
      ，其訴之變更符合前開規定，均應予准許。
（三）本件被告丙○○經合法通知，未於言詞辯論期日到場，核
      無民事訴訟法第386 條所列各款情形，爰依原告之聲請，
      准由其一造辯論而為判決。
貳、原告主張：
一、聲明：
（一）被告甲○○應給付原告413萬4千元，及自本院94年12月15
      日準備程序筆錄送達被告丙○○之翌日起至清償日止，按
      週年利率5%計算之利息。
（二）被告丙○○應給付原告40萬元，及自本院94年12月15日準
      備程序筆錄送達被告丙○○之翌日起至清償日止，按週年
      利率5%計算之利息。
（三）前2項之請求，准供擔保宣告假執行。
（四）訴訟費用由被告負擔。
二、陳述：
（一）緣於91年10月24日，原告以40萬元向被告丙○○購買張大
      千所繪之畫作「千山秋赭圖」（下稱系爭畫作(甲)）一幅，
      原告並已全數付清價金。又於同年10月30日，原告向被告
      甲○○購買「一帆風順」（下稱系爭畫作(乙)）、「金碧荷
      花」（下稱系爭畫作(丙)）二幅，買賣標的價額共計413萬4
      千元，原告亦已全數付清價金。惟查，被告出售系爭畫作
      時曾保證其所出售之畫作皆係張大千真跡，並言明如為贗
      品，願全數退還畫款。然原告於91年12月12日至故宮書畫
      組進行鑑定，竟發現系爭三幅畫作皆係贗品，原告即刻告
      知被告，並提出圖畫請被告退還畫款，豈料，被告置之不
      理，致使原告損失甚鉅。
（二）被告甲○○、丙○○為系爭畫作之出賣人，出賣時曾保證
      系爭畫作為張大千真跡，惟系爭畫作並非張大千真跡，即
      無被告所保證之品質，原告爰以此於94年12月15日當庭為
      解除買賣契約之意思表示，並據此請求被告甲○○應給付
      原告413萬4千元，被告丙○○應給付原告40萬元，及均自
      94年12月15日準備程序筆錄送達被告丙○○之翌日起至清
      償日止，按週年利率5%計算之利息。
三、對被告答辯之陳述：被告甲○○辯稱系爭畫作(乙)(丙)係經訴外
    人阮天遊鑑定後，認為係屬真跡，兩造間始成立買賣契約云
    云。惟查，系爭畫作(丙)未曾經過訴外人阮天遊鑑定，僅系爭
    畫作(甲)(乙)曾有鑑定，且訴外人阮天遊僅於系爭畫作(甲)上簽名
    ，惟不肯蓋章，況於他案之偵查程序中，訴外人阮天遊亦表
    示鑑定時眼睛看花，並否認曾鑑定系爭畫作係屬真跡。
參、被告則以：
一、被告甲○○：
（一）聲明：請求駁回原告之訴及其假執行之聲請；訴訟費用由
      原告負擔；如受不利之判決，願供擔保請准宣告免為假執
      行。
（二）查兩造間曾於本院92年竹簡429 號對被告甲○○部分，就
      系爭畫作達成和解，且系爭畫作(乙)(丙)係經訴外人阮天遊鑑
      定後，認為係屬真跡，兩造間始成立買賣契約，是原告應
      負舉證系爭畫作為偽畫之責任。
（三）又系爭畫作(乙)(丙)係被告甲○○代訴外人乙○○出售，僅係
      由被告甲○○與原告簽訂買賣契約。且被告甲○○否認曾
      告訴原告若系爭畫作為假貨便要退錢，況現亦無法確定是
      否為真跡。
二、被告丙○○未於最後言詞辯論期日到庭，據其之前到庭及具
    狀稱：
（一）聲明：請求駁回原告之訴及其假執行之聲請；訴訟費用由
      原告負擔；如受不利之判決，願供擔保請准宣告免為假執
      行。
（二）查被告丙○○於91年11月15日出國，是未參與原告與被告
      甲○○雙方之交易，對其內容亦不知情，不知何以列入本
      件被告？且訴外人阮天遊為大風堂之弟子，自稱看過系爭
      畫作，並於畫作上畫明解說，故訴外人戊○○及被告甲○○均同意訴外人阮天遊之證明。
（三）又被告丙○○與原告之買賣過程非如原告所言，且原告與
      被告丙○○第一張交易之畫作為系爭畫作(甲)，此可向原告
      查證匯款或支票日期即知，惟爾後之交易被告丙○○並不
      在場，亦不知其等交易內容，則其他作品均非經被告丙○○之手，已與被告丙○○無關。況系爭畫作(甲)係由訴外人
      阮天遊簽證及被告甲○○簽字保證來源為真品，始完成交
      易。而被告丙○○於買賣過程中僅為介紹人，收受買賣佣
      金10萬元，並已付款予被告甲○○30萬元，是殊不知為何
      列入本件被告？
（四）依公平交易法第24條之規定（按：應係消費者保護法第19
      條之誤），買賣7 日內不問理由，買方可退還物件及退還
      價金，然本件買賣已過達3 年多，原告如何能要求被告丙○○退還？
肆、兩造不爭執之事項：
一、原告於91年10月24日以40萬元向被告丙○○購入系爭畫作(甲)
    。
二、原告於91年10月30日以413萬4千元向被告甲○○購入系爭畫
    作(乙)(丙)。
三、上開三幅畫作都是訴外人乙○○所有，分別交由被告丙○○
    及被告甲○○出售。
四、被告甲○○出售系爭畫作(乙)(丙)時，曾向原告保證(乙)(丙)畫作為
    真跡。原告於91年12月間知悉系爭畫作並非真跡後，即已通
    知被告。
伍、本件之爭執事項：
一、原告可否以被告甲○○所售出之(乙)(丙)畫作無被告甲○○所保
    證為真跡之品質，而主張解除契約請求返還價金？
二、被告丙○○是否曾向原告保證其所售出之(甲)畫作具有真跡之
    品質？及原告是否得以被告丙○○所售出之(甲)畫作無被告丙○○所保證為真跡之品質，而向被告丙○○主張解除契約請
    求返還價金？
陸、本院之判斷
一、原告可否以被告甲○○所售出之(乙)(丙)畫作無被告甲○○所保
    證為真跡之品質，而主張解除契約請求返還價金？
（一）被告甲○○所提兩造間曾於本院92年竹簡429 號就系爭畫
      作達成和解部分（見本院卷第56-63 頁），查該案係被告
      甲○○任原告，起訴請求訴外人戊○○即格林畫廊給付票
      款，該案當事人與本件並不相同，被告甲○○以此主張系
      爭畫作之爭議業經兩造和解自不足採信。
（二）復按出賣人應擔保其物於危險移轉時，具有其所保證之品
      質，如買受人應按物之性質，依通常程序從速檢查其所受
      領之物。如發見有應由出賣人負擔保責任之瑕疵時，應即
      通知出賣人。不能即知之瑕疵，至日後發見者，應即通知
      出賣人，怠於為通知者，視為承認其所受領之物。民法第
      354條第2項、第356條第1、3 項定有明文。又當事人主張
      有利於己之事實者，就其事實有舉證之責任。民事訴訟法
      第277條前段亦明文規定在案。
（三）查被告甲○○固自承其在出售(乙)(丙)畫作予原告時確有保證
      畫作為真跡一節（見本院卷第257 頁）。而系爭(乙)(丙)畫作
      究竟是否為張大千真跡，原告主張其在購入後於91年12月
      間持往故宮書畫組鑑定，經故宮人員告知畫作並非真跡，
      原告隨即將此情告知被告甲○○一節，雖為被告甲○○所
      不否認（見本院96年9月27日言詞辯論筆錄第2頁），然系
      爭(乙)(丙)畫作之真偽，經兩造陳報鑑定單位或人員，並無適
      當之鑑定單位或人員，如故宮書畫組並未從事民眾書畫鑑
      定，經證人即故宮書畫組典藏科科長胡賽蘭到庭證述（見
      本院卷第215-216 頁），國立歷史博物館亦未受理張大千
      畫作鑑定，有該館94年12月28日台博研字第0940003158號
      函附卷為憑，國立臺灣大學藝術史研究所傅申教授亦表示
      未便提供鑑定服務，有傅申教授書信一封在卷可稽（見本
      院卷第236 頁），原告所聲請送中華民國畫廊協會鑑定，
      因該協會未曾受行政院文化建設委員會委託進行過文物鑑
      定，有行政院文化建設委員會96年3月26日文參字第09611
      08117號函可佐（見本院卷第263頁），該協會亦非適格之
      鑑定單位，是系爭(乙)(丙)畫作之真偽雖有可疑，然原告仍應
      就系爭系爭(乙)(丙)畫作是否欠缺被告甲○○所保證之真跡品
      質之事實舉證以實其說。
（四）本案歷經多年訴訟，原告就系爭(乙)(丙)畫作是否欠缺被告甲○○所保證之真跡品質之事實始終未能舉證以實其說，縱
      系爭(乙)(丙)畫作確非張大千真跡，然買受人因物有瑕疵，而
      得解除契約或減少價金者，其解除權或請求權，於買受人
      依第356條規定為通知後6個月間不行使或自物之交付時起
      經過5 年而消滅，民法第365條第1項定有明文。查原告於
      91年12月間即知悉畫作品質有問題，並旋即告知被告甲○○，為兩造所不爭執（見本院96年9 月27日言詞辯論筆錄
      第2 頁），然原告係遲至94年12月15日始當庭向被告甲○○為解除契約之意思表示（見本院卷第214 頁），顯已逾
      民法第356條第1項所定期間。
（五）綜上，系爭(乙)(丙)畫作之真偽縱有疑義，然原告係遲於94年
      12月15日始為解除契約之意思表示，其解除權業已消滅，
      原告據以請求被告甲○○給付返還價金即無理由。
二、被告丙○○是否曾向原告保證其所售出之(甲)畫作具有真跡之
    品質？及原告是否得以被告丙○○所售出之(甲)畫作無被告丙○○所保證為真跡之品質，而向被告丙○○主張解除契約請
    求返還價金？
（一）被告丙○○雖辯稱其於(甲)畫作交易過程僅為介紹人，收受
      買賣佣金10萬元，其非出賣人云云，然查系爭(甲)畫作係被
      告丙○○出售予原告一節業據被告丙○○到院自承在案（
      見本院卷第175-176頁），且買賣關係係債之關係，存在
      於個別出賣人與買受人間，出賣人非必為所有權人，是被
      告丙○○縱非(甲)畫作之真正所有權人，亦不得以此主張其
      非出賣人而免除買賣契約中出賣人應負之責任。
（二）另本件原告與被告丙○○就(甲)畫作之買賣關係，並非消費
      者保護法第19條所欲規範之郵購或訪問買賣，自無條款之
      適用，被告丙○○此部分答辯係對法律之誤解。而原告主
      張被告丙○○有保證系爭(甲)畫作為真跡，並承諾如為偽作
      願退還價金一節，為被告丙○○所否認（見本院卷第 176
      頁），原告所提由被告丙○○交付之畫冊、來源証明書（
      見本院卷第14頁以下、第179 頁），其中來源証明書係被
      告甲○○所出具，並非被告丙○○所出具，且係載明畫作
      產權清楚，並非保證真跡，另畫冊雖經畫冊所載大陸出版
      社出具確認函表示畫冊並非所載出版社出版，有確認函一
      份可參（見本院卷第57頁），亦非足以認定被告丙○○確
      有保證系爭(甲)畫作為真跡之證據。
（三）是原告未能證明被告丙○○有保證系爭(甲)畫作具有真跡之
      品質，且原告所指系爭(甲)畫作經由故宮人員口頭告知為膺
      品一節，業經證人胡賽蘭到庭否認（見本院卷第216 頁）
      ，原告亦未能舉證證明系爭(甲)畫作確為膺品，退萬步言，
      縱系爭(甲)畫作確為膺品，然原告係遲於94年12月15日為解
      除契約之意思表示，該意思表示並於94年12月25日到達被
      告丙○○（見本院卷第225頁），亦已逾民法第356條第 1
      項所定得解除契約之期間。原告解除權業已消滅，其據以
      請求被告丙○○給付返還價金即無理由。
三、綜上，原告全部請求均無理由，應予駁回。其假執行之聲請
    ，亦因失所附麗，應一併駁回。
四、兩造其餘攻擊防禦方法，經審酌後，核與判決結果不生影響
    ，爰不一一贅述。
柒、訴訟費用負擔之依據：民事訴訟法第78條。
中　　華　　民　　國　　96　　年　　10　　月　　15　　日
                  民事第二庭    法　官　黃美盈
以上正本係照原本作成。
如對本判決上訴，須於判決送達後20日內向本院提出上訴狀。
中　　華　　民　　國　　96　　年　　10　　月　　15　　日
                                書記官　鍾佩芳
